臺灣高等法院民事判決
109年度上字第1095號
上  訴  人  張鳳纓  
訴訟代理人  吳玲華律師
複 代理 人  蔡皇其律師
            高永穎律師
被 上訴 人  林張鳳汝
訴訟代理人  黃勝和律師
上列當事人間請求返還不當得利事件，上訴人對於中華民國109
年7月9日臺灣新北地方法院108年度訴字第1136號判決，提起上
訴，本院於111年5月4日言詞辯論終結，判決如下：
    主      文
上訴駁回。
第二審訴訟費用由上訴人負擔。
    事實及理由
一、上訴人張鳳纓（原名張巧鈴、張玉珠）主張：伊為被上訴人
    胞姐，於民國85年4月13日與被上訴人成立委任契約，委任
    被上訴人代為操作買賣股票及交割，並保管伊所有之中國信
    託商業銀行股份有限公司（下稱中信商銀，原為花蓮中小企
    業銀行，於96年9月26日與中信商銀合併，中信商銀為存續
    銀行）三重分行帳號為0000000000000000號之帳戶（下稱系
    爭帳戶）存摺與印章及管理系爭帳戶。伊子陳昕佑（原名陳
    建甫）於89年間共匯款新臺幣（下同）370萬元至系爭帳戶
    ，伊將其中310萬元委託被上訴人買賣股票。詎伊於101年12
    月3日向被上訴人終止委任契約後，始發現上開310萬元為被
    上訴人所提領。爰依民法第541條第1項、第542條、第179條
    擇一為有利之判決，求為命被上訴人返還310萬元本息，並
    願供擔保請准為假執行之宣告（原審為上訴人敗訴之判決，
    上訴人聲明不服，提起上訴），並於本院上訴聲明：㈠原判
    決廢棄；㈡被上訴人應給付上訴人310萬元，暨自106年5月20
    日起至清償日止，按年息百分之五計算之利息。㈢願供擔保
    請准宣告假執行。
二、被上訴人以：上訴人僅委託伊操作買賣股票及交割事宜，伊
    因而保管上訴人於大慶證券股份有限公司（下稱大慶證券公
    司）富順分公司開立帳號為000000-0號之證券帳戶（下稱證
    券帳戶），惟並未管理系爭帳戶或保管系爭帳戶印章，亦未
    經手該310萬元等語，資為抗辯。並為答辯聲明：上訴駁回
    。　　
三、上訴人主張其於79年2月26日開立證券帳戶，並於同年3月3
    日開立系爭帳戶，用以為股票交割之用，且於85年4月13日
    委託被上訴人操作買賣股票及交割。嗣於101年12月3日終止
    其間委任關係等情，為被上訴人所不爭執（見本院卷第521
    頁），並有大慶證券公司108年10月2日慶證總法字第108098
    號函暨證券帳戶之帳務查詢單及中信商銀108年8月30日中信
    銀字第108224839188608號函暨交易明細在卷可稽（見原審
    卷第149至161頁、第165至169頁），堪信真實。
四、上訴人主張被上訴人應給付310萬元本息，為被上訴人以前
    開情詞所否認。茲查：　　
  ㈠上訴人不得依民法第541條第1項、第542條規定請求被上訴人
    給付310萬元本息。
  ⒈按受任人因處理委任事務，所收取之金錢、物品及孳息，應
　  交付於委任人。又受任人為自己之利益，使用應交付於委任
　  人之金錢或使用應為委任人利益而使用之金錢者，應自使用
　  之日起，支付利息；如有損害，並應賠償，民法第541條第1
　  項、第542條固有明文。然委任契約，係以當事人約定，一
　  方委託他方處理事務，他方允為處理而成立，必以當事人互
　  相表示意思一致，始能成立。再按，民事訴訟如係由原告主
    張權利者，應先由原告負舉證之責，若原告先不能舉證，以
    證實自己主張之事實為真實，則被告就其抗辯事實即令不能
    舉證，或其所舉證據尚有疵累，亦應駁回原告之請求（最高
    法院17年上字第917號判例參照）。上訴人起訴主張其委任
    被上訴人管理系爭帳戶，因而將系爭帳戶之存摺及印章交付
    被上訴人云云，被上訴人否認兩造間有管理系爭帳戶之合意
    （見本院卷第520頁），且抗辯系爭帳戶印章由上訴人自行
    保管，系爭帳戶存摺，則有時上訴人保管、有時被上訴人保
    管等語（見原審卷第270頁）。依前揭說明，上訴人自應就
    交付系爭帳戶印章及委任被上訴人管理系爭帳戶等有利事實
    ，先負舉證之責。
　⒉上訴人以其於89年4月8日至同年5月11日、90年3月2日至92年
    7月7日、92年10月7日至93年3月17日、95年12月6日至96年6
    月4日、98年7月22日至同年10月22日等期間，人不在臺灣，
    而證券帳戶有股票買賣、系爭帳戶有款項存入及提領紀錄，
    足見系爭帳戶印章為被上訴人保管，系爭帳戶由被上訴人管
    理云云（見本院卷第447頁至第455頁），提出內政部移民署
    入出國日期證明書、證券帳戶帳務查詢、系爭帳戶交易紀錄
    為憑（見原審卷第85頁、第87頁至第91頁、第93頁、第95頁
    、第155頁至161頁）。查：
　⑴觀諸大慶證券公司於109年2月15日慶證總法字第109037號函
    記載：「一、本公司於79年臺灣證券集中保管中心（今臺灣
    集中保管結算所股份有限公司）成立前，客戶持實體股票欲
    辦理股票交割，若為原始股東，本公司應與發行公司之股務
    代理機構核對股票上印鑑，客戶另須附交割憑條；若客戶為
    股票出讓人，則須提供蓋有印鑑之實體股票及交割憑條。二
    、臺灣證券集中保管公司成立後，開立集中保管劃撥帳戶之
    客戶辦理股票集中保管作業，須備妥以下文件至本公司辦理
    ：㈠實體股票（若客戶為原始股東，本公司應與發行公司之
    股務代理機構核對票上印鑑）。㈡本公司留存印鑑。㈢證券存
    摺。三、我國證券市場自84年2月起實施全面款券劃撥交割
    制度，證券經紀商受託買賣向委託人收付款券，均應透過委
    託人開設之款券劃撥帳戶，以帳簿劃撥方式為之。故客戶買
    賣有價證券均需經由其集保帳戶辦理交割事宜」（見原審卷
    第397頁）。可知上訴人於85年4月間委託被上訴人操作買賣
    股票及交割時，我國證券市場已實施全面款券劃撥交割制度
    ，證券經紀商受託買賣向委託人收付款券，均透過委託人開
    設之款券劃撥帳戶，以帳簿劃撥方式為之。故被上訴人買賣
    股票，股款逕由系爭帳戶扣款或入帳即可辦理交割，尚無使
    用系爭帳戶印章之必要。又上訴人委託被上訴人操作買賣股
    票，既為兩造所不爭執，則上訴人出國期間，證券帳戶有股
    票買賣交割紀錄、系爭帳戶有股款扣款入帳之交易紀錄，均
    屬正常，尚不足證明上訴人有交付系爭帳戶印章予被上訴人
    保管之事實。至上訴人以其出國期間，系爭帳戶均即時存入
    金錢，作為股票交割扣款為由，主張被上訴人管理系爭帳戶
    之存摺及印章云云（見本院卷第195頁、第453頁），然系爭
    帳戶存入股款之方式眾多，且無須印章即得為之，尚難憑認
    被上訴人保管系爭帳戶印章或管理系爭帳戶。
　⑵系爭帳戶於92年11月13日、96年1月26日分別提領8,000元、2
    萬元，雖有交易明細可參（見原審卷第87頁、第159頁），
    然上訴人並未證明係由被上訴人所提領，自不足以證明被上
    訴人保管系爭帳戶印章。又該帳戶91年12月25日存入13萬5,
    000元、92年2月10日存入現金2萬元、98年7月23日存入14萬
    3,000元，固有存入憑條及交易明細可稽（見原審卷第159頁
    、第499頁）。然該14萬3,000元之款項，係上訴人自證券帳
    戶所匯入（見原審卷第155頁、本院卷第521頁），且上開3
    筆存款，無須印章即得存入，亦不足以證明被上訴人保管系
    爭帳戶印章。至系爭帳戶於91年12月25日、92年11月13日分
    別有臨櫃取款13萬5,000元、23萬元及8,000元之紀錄，固有
    取款憑條為憑（見原審卷第499頁至第503頁），惟上訴人並
    未證明係由被上訴人所領取，亦不足證明被上訴人保管系爭
    帳戶之印章。
　⑶上訴人另以被上訴人於106年10月27日在刑事偵查案件中新北
    地檢署偵查庭自承認其保管系爭帳戶印章云云（見本院卷第
    455頁、第509頁）。然觀諸原審勘驗該日新北地檢署開庭錄
    音光碟筆錄之記載：（檢察官問）等一下，存摺妳叫她拿回
    去，那她拿回去沒有？（被上訴人答）存摺就是來來回回。
    （檢察官問）那存摺就在妳們間來來回回....印章在誰身上
    ？（被上訴人答）在張玉珠（即上訴人原名）。（檢察官問
    ）印章在張玉珠身上。（被上訴人答）對（見原審卷第202
    頁），足認被上訴人並未自承由其保管系爭帳戶印章。至上
    開筆錄尚記載：（被上訴人答）她在102年的時候...她說：
    「她要拿存摺，那個時候，印章在，我就給她了！」（見原
    審卷第202頁），惟查，上訴人既主張系爭委任契約於101年
    12月3日經其口頭終止，且於該日已向中信商銀掛失系爭帳
    戶之存摺及印章，有該帳戶交易明細於斯日記載「印掛失」
    、「摺掛補」可證（見原審卷第161頁），顯見被上訴人上
    開供述與事實不符，應係時間久遠記憶錯誤，難以憑認被上
    訴人已自認保管系爭帳戶印章。
　⑷又上訴人以被上訴人於陳昕佑匯款310萬元至系爭帳戶後，被
    上訴人於89年1月起至89年3月間，自己有多筆股票交易，足
    見其挪用系爭帳戶之款項云云，固提出股票交易明細為憑（
    見原審卷第407頁至409頁）。然被上訴人工作多年，當時尚
    任職於玉積五金有限公司，有工作收入，有勞工保險被保險
    人投保資料表可參（見原審卷第429頁），且上訴人亦未舉
    證被上訴人購買股票之資金來自系爭帳戶，難認被上訴人挪
    用系爭帳戶款項。
　⑸綜上，上訴人所執前揭證物及被上訴人於新北地檢署之供述
    均不足證明其已交付系爭帳戶印章予被上訴人，且委任被上
    訴人管理系爭帳戶之事實，上訴人就此有利於己之事實，未
    能舉證以實其說，雖被上訴人就其抗辯系爭帳戶印章何人持
    有，因記憶錯誤，有所疵累，仍應為上訴人不利之認定。準
    此，上訴人未能舉證證明其交付系爭帳戶之印章予被上訴人
    ，則其主張被上訴人持該印章將陳昕佑匯入系爭帳戶之310
    萬元提領一空，已難憑信。又上訴人不能證明兩造就系爭帳
    戶之管理成立委任契約，則其依民法第540條規定，主張被
    上訴人應向其報告該310萬元之資金流向，依法無據。其因
    而依同法第541條第1項、第542項規定，請求被上訴人返還
    該310萬元本息，難以照准。
　⒊上訴人另主張被上訴人於92年11月13日自系爭帳戶提款23萬
    元及8,000元、93年9月23日自系爭帳戶匯出50萬元、96年1
    月26日自系爭帳戶提款2萬元、同年10月22日自系爭帳戶提
    款2萬8,000元、11月7日自系爭帳戶提款30萬4,800元、同月
    8日再自系爭帳戶提款30萬元，共計139萬800元，於兩造間
    委任關係終止後，被上訴人至少應返還139萬800元云云（見
    本院卷第349頁），已為被上訴人所否認，且上訴人不能證
    明系爭帳戶印章為被上訴人保管，且上開款項為被上訴人所
    提領等事實，則其上開主張，無從准許。
　㈡上訴人不得依民法第179條規定請求被上訴人給付310萬元本
　　息。
　　上訴人另主張如認兩造對於系爭帳戶未成立委任契約，則被
    上訴人亦應返還310萬元或至少應返還139萬800元之不當得
    利云云，然上訴人不能舉證證明被上訴人無法律上原因自系
    爭帳戶提領上開款項，已如前述，自難以認定被上訴人因此
    受有利益，致上訴人受有損害，則其依民法第179條規定，
    請求被上訴人給付310萬元或至少139萬800元，亦屬無據。
五、綜上所述，上訴人依民法第541條第1項、第542條、第179條
    規定，擇一請求被上訴人給付310萬元本息，均無理由，不
    應准許。原審所為上訴人敗訴之判決，並駁回其假執行之聲
    請，並無不合。上訴論旨指摘原判決不當，求予廢棄改判，
    為無理由，應駁回其上訴。
六、本件事證已臻明確，兩造其餘之攻擊或防禦方法及所用之證
    據，經本院斟酌後，認為均不足以影響本判決之結果，爰不
    逐一論列，附此敘明。
七、據上論結，本件上訴為無理由，爰判決如主文。
中　　華　　民　　國　　111 　年　　5　　月　　11　　日
                    民事第五庭
                        審判長法  官 賴劍毅
　　                          法  官 邱靜琪 
　　                          法  官 洪純莉 　 
正本係照原本作成。
如不服本判決，應於收受送達後20日內向本院提出上訴書狀，其
未表明上訴理由者，應於提出上訴後20日內向本院補提理由書狀
（均須按他造當事人之人數附繕本）上訴時應提出委任律師或具
有律師資格之人之委任狀；委任有律師資格者，另應附具律師資
格證書及釋明委任人與受任人有民事訴訟法第466 條之1第1項但
書或第2項所定關係之釋明文書影本。如委任律師提起上訴者，
應一併繳納上訴審裁判費。
中　　華　　民　　國　　111 　年　　5 　　月　　11　　日
    　　　　　　　　　　　　　書記官 魏汝萍